臺灣雲林地方法院刑事判決
109年度訴字第153號
公  訴  人  臺灣雲林地方檢察署檢察官
被      告  黃威廸




上列被告因違反毒品危害防制條例案件，經檢察官提起公訴（10
9年度毒偵字第91號），本院於民國109年10月16日以109年度訴
字第153號裁定送觀察、勒戒，檢察官不服提起抗告，經臺灣高
等法院臺南分院以109年度毒抗字第530號將本院前揭裁定撤銷發
回，本院判決如下：
    主  文
本件公訴不受理。
    理  由
一、公訴意旨略以：被告乙○○前因施用毒品案件，經法院裁定送
    觀察、勒戒後，認無繼續施用毒品之傾向，於民國97年2月2
    9日釋放。詎其基於施用第一級毒品海洛因之犯意，於108年
    11月25日23時許，在雲林縣○○鎮○○里○○00號住處內，以將海
    洛因摻入香菸內點燃後吸食其煙霧之方式，施用第一級毒品
    海洛因1次；另基於施用第二級毒品甲基安非他命之犯意，
    於108年11月26日9時30分許，在上開住處內，以將甲基安非
    他命置於玻璃球內，用火燒烤後吸食其煙霧之方式，施用第
    二級毒品甲基安非他命1次。嗣於同日，經警得其同意採尿
    送驗後，呈嗎啡、安非他命、甲基安非他命陽性反應，而查
    獲上情。因認被告涉犯毒品危害防制條例第10條第1項、第2
    項之施用第1級、第2級毒品罪嫌。
二、按刑事訴訟法第303條第1款規定，案件有起訴之程序違背規
    定之情形者，應諭知不受理之判決。此所稱起訴之程序違背
    規定，係指檢察官提起公訴之訴訟行為於程序上有違法律之
    規定而言。又同條規範起訴程序違背規定之情形，第1款係
    概括規定，其餘為列舉規定，其中第3款、第5款有屬檢察官
    「起訴後」始發生情事變更事由，致法院不能為實體判決之
    情形。基於相同解釋，第1款「起訴之程序違背規定」，無
    須侷限於起訴時為斷，因起訴後始發生之情事變更事由，致
    法院不能為實體上之審理及實體判決者，亦屬之。
三、按109年1月15日修正公布、同年7月15日施行之毒品危害防
    制條例第20條第3項規定，犯第10條之罪於觀察、勒戒或強
    制戒治執行完畢釋放後，3年後再犯第10條之罪者，適用本
    條前2項之規定。上開所謂「3年後再犯」，只要本次再犯（
    不論修正施行前、後）距最近1次觀察、勒戒或強制戒治執
    行完畢釋放，已逾3年者，即該當之，不因其間有無犯第10
    條之罪經起訴、判刑或執行而受影響（最高法院109年度台
    上大字第3826號裁定意旨參照）。毒品危害防制條例第35條
    之1第2款前段所稱「審判中之案件，由法院或少年法院（地
    方法院少年法庭）依修正後規定處理」，旨在規範修正施行
    前已繫屬於法院之是類案件，法院應按其訴訟程序進行程度
    ，適用修正後相關規定為審認，並未明文應一律依職權裁定
    觀察、勒戒。則法院對於審判中之案件，視個案情形，分別
    裁定令入勒戒處所觀察、勒戒，或判決不受理，俾檢察官衡
    酌判斷如何經由多元化之緩起訴處遇達成戒除毒癮目的，均
    屬「依修正後規定處理」之範疇。至於立法理由究非法律條
    文，且所載由法院依職權為觀察、勒戒之裁定，僅止於謀求
    程序之經濟，並未兼顧被告得獲多元處遇之權益保障，宜解
    釋為例示說明，無從執此逕謂立法者有意排除其他修正後規
    定之適用。準此，法院依職權裁定觀察、勒戒，或為不受理
    之判決，依憑法條文義、立法理由，或基於被告利益、修法
    意旨，均屬有據，為求彈性適用，以期兼容並蓄，俾於程序
    經濟及被告利益間取得平衡，復衡以毒品條例為防制毒品危
    害，維護國民身心健康之立法目的，暨本次擴大檢察官對施
    用毒品者附條件緩起訴之範圍，使其能視個案具體情節給予
    適當多元處遇之修法精神，法院就此類橫跨新舊法案件（少
    年保護事件除外），自得斟酌個案情形，擇一適用（最高法
    院109年度台抗大字第1771號裁定意旨參照）。
四、經查，被告前因施用毒品案件，經法院裁定送觀察、勒戒，
    於97年2月29日因認無繼續施用毒品傾向出所，有臺灣高等
    法院被告前案紀錄表1份在卷可佐，其自該次觀察、勒戒出
    所後，迄本案施用第一、二級毒品行為之108年11月25日、2
    6日，未曾再因施用毒品案件經裁定送觀察、勒戒或強制戒
    治執行，亦有前揭臺灣高等法院被告前案紀錄表1份存卷可
    考，揆諸上開最高法院判決意旨，本件被告於108年11月25
    日、26日施用第一、二級毒品犯行，距最近1次犯該罪經依
    毒品危害防制條例第20條第1項、第2項規定裁定觀察、勒戒
    或強制戒治執行完畢釋放後，已逾3年，核屬毒品危害防制
    條例第20條第3項所規定之「3年後再犯」，不因其間是否另
    犯施用毒品案件經起訴、判刑或執行而受影響。揆諸前開說
    明，於本次毒品危害防制條例修法後，已賦予檢察官視個案
    不同而為觀察、勒戒或附條件緩起訴之多元處遇，又經本院
    綜合審酌本件被告施用毒品之情形、品德、素行等狀況，為
    整體判斷後，認應由檢察官重啟處遇程序，針對本件個案再
    行具體審酌，聲請法院裁定觀察、勒戒或為附命完成戒癮治
    療之緩起訴處分，尚不得對被告追訴處罰，檢察官前所為之
    起訴，因上開法律規定與實務見解改變之情事變更事由，其
    程序即屬違背規定，且無從補正，依刑事訴訟法第303條第1
    款規定，自應諭知不受理判決，並不經言詞辯論為之。
據上論斷，應依刑事訴訟法第303條第1款、第307條，判決如主
文。
本案經檢察官甲○○提起公訴，檢察官林豐正到庭執行職務。
中　　華　　民　　國　　110 　年　　4 　　月　　7 　　日
                  刑事第三庭  審判長法　官  吳基華
　　　　　　　　　　　　　　　　　  法　官  陳碧玉
　　　　　　　　　　　　　　　　　　法　官  張恂嘉
以上正本證明與原本無異。
如不服本判決應於收受判決後20日內向本院提出上訴書狀，並應
敘述具體理由；其未敘述上訴理由者，應於上訴期間屆滿後20 
日內向本院補提理由書（均須按他造當事人之人數附繕本）。「
切勿逕送上級法院」。
                                    書記官  洪青霜　
中　　華　　民　　國　　110 　年　　4 　　月　　7 　　日